臺灣高等法院民事判決
110年度上易字第376號
上  訴  人  李鳳鳴  

            李憲榮  
共      同
訴訟代理人  黃小瑩律師
被上訴人    吳張春蘭
訴訟代理人  王聰明律師
上列當事人間請求所有權移轉登記事件，上訴人對於中華民國11
0年1月19日臺灣宜蘭地方法院109年度訴字第452號第一審判決提
起上訴，本院於111年4月19日言詞辯論終結，判決如下：
    主      文
原判決廢棄。
被上訴人在第一審之訴駁回。
第一、二審訴訟費用均由被上訴人負擔。
    事實及理由
一、被上訴人主張：兩造於民國94年10月13日簽立買賣契約（下
    稱系爭契約），約定伊向上訴人購買宜蘭縣○○鄉○○段000地
    號農牧土地（下稱系爭土地）特定位置即慈聖宮坐落範圍（
    面積420平方公尺），伊已付清價金新臺幣（下同）101萬6,
    400元。系爭土地雖受農業發展條例（下稱農發條例）限制
    而無法分割，系爭契約第7條第3項約明：系爭土地將來可分
    割、過戶時所需稅費、手續費均由伊負擔等語，依最高法院
    75年度台上字第404號、102年度台上字第1392號判決意旨、
    誠信原則，未排除移轉登記土地應有部分。爰依買賣之法律
    關係，求為命上訴人各移轉系爭土地應有部分210/2787（原
    審為上訴人敗訴判決，上訴人不服，提起上訴）。答辯聲明
    ：上訴駁回。
二、上訴人則以：被上訴人係為避免違建物慈聖宮遭拆除，乃購
    買系爭土地特定位置，故於系爭契約第7條第3項約明將來可
    分割時，始辦理分割及移轉登記，並由被上訴人負擔相關稅
    賦。系爭契約訂立時已無非自耕農不得持有耕地之限制，因
    兩造非買賣系爭土地應有部分，乃約定待農發條例放寬限制
    時，才辦理分割及移轉登記，況伊清償期尚未屆至，被上訴
    人自不得請求移轉系爭土地應有部分。至最高法院75年度台
    上字第404號、102年度台上字第1392號判決與本件事實不同
    ，不得比附援引，伊依約拒絕給付亦無違反誠信原則等語，
    資為抗辯。上訴聲明：㈠原判決廢棄。㈡被上訴人於第一審之
    訴駁回。
三、查上訴人為系爭土地所有人，應有部分各1/2；兩造於94年1
    0月13日簽立系爭契約，由上訴人出售系爭土地中慈聖宮坐
    落之基地面積420平方公尺，被上訴人已付清價金，惟迄未
    分割等情，為兩造所不爭執（見本院卷第251頁）。被上訴
    人主張系爭契約未排除伊得請求移轉登記系爭土地應有部分
    ，依最高法院75年度台上字第404號、102年度台上字第1392
    號判決意旨及誠信原則，伊得請求上訴人移轉登記系爭土地
    相當於購買面積計算之應有部分等語，為上訴人所否認，並
    以前揭情詞置辯。經查：
　㈠按解釋意思表示，應探求當事人之真意，不得拘泥於所用之
    辭句，為民法第98條所規定。而所謂探求當事人之真意，如
    兩造就其真意有爭執時，應從該意思表示所根基之原因事實
    、經濟目的、一般社會之理性客觀認知、經驗法則及當事人
    所欲使該意思表示發生之法律效果而為探求，並將誠信原則
    涵攝在內，藉以檢視其解釋結果對兩造之權利義務是否符合
    公平正義。次按法律行為於符合成立要件時，即已成立。但
    基於私法自治原則，當事人得依其自由意思，使法律行為之
    效力，取決於一定事實之發生與否，以控制法律效果，達成
    風險控制之目的。民法之條件及期限，均為當事人對其法律
    行為效力所附加之限制，用以決定其行為效力之發生或消滅
    ，與該法律行為成立之內容本身（如約定履行之契約義務）
    ，尚有區別。至當事人約定契約義務之履行，繫於不確定之
    事實者，則屬權利行使時期即清償期之約定，並非條件或期
    限，應認該事實發生時，或其發生已不能時，為清償期屆至
    之時（最高法院110年度台上字第3295號判決可參）。
　㈡系爭契約係約定被上訴人向上訴人購買慈聖宮所坐落基地即
    系爭土地面積420平方公尺部分，非應有部分，已如前述，
    而系爭土地屬於農發條例第3條第11款之耕地，依同條例第1
    6條第1項規定不得分割，為兩造所不爭執（見本院卷第294
    頁），足認系爭契約第7條第3項約定：「本件土地將來可分
    割、過戶時所需稅費、手續費均由買方負擔，但賣方應無條
    件配合證件辦理有關手續」，乃被上訴人得請求上訴人移轉
    登記分割後土地之不確定期間，依上說明，核屬清償期之約
    定，非法律行為之條件或期限，此亦為兩造所不爭（見本院
    卷第294頁）。系爭土地面積2787平方公尺（見原審卷第67
    頁），依前揭農發條例規定，小於分割後各0.25公頃，而不
    得分割，清償期尚未屆至；又兩造係預期將來法令允許分割
    時，再為移轉登記，亦無事證證明其發生已永久不能，則被
    上訴人請求上訴人各移轉系爭土地應有部分210/2787，洵屬
    無據。至最高法院75年台上字第404號、102年度台上字第13
    92號判決與本件事實不同，自不得比附援引。
  ㈢再按權利之行使，不得違反公共利益，或以損害他人為主要
    目的。行使權利，履行義務，應依誠實及信用方法，民法第
    148條定有明文。兩造係約定以系爭土地得分割時再為分割
    及移轉登記，此為被上訴人所明知，上訴人履行移轉登記之
    清償期尚未屆至，自無從起算被上訴人之請求權時效，上訴
    人已交付慈聖宮基地予被上訴人使用（見本院卷第251頁）
    ，則上訴人以清償期尚未屆至而拒絕移轉登記相當之應有部
    分，難認係以損害被上訴人為目的。被上訴人主張上訴人拒
    絕移轉登記系爭土地應有部分，有違誠信原則云云，尚無可
    取。
四、綜上所述，被上訴人依買賣之法律關係，請求上訴人各移轉
    系爭土地應有部分210/2787，為無理由，不應准許。原審為
    被上訴人勝訴之判決，尚有未洽，上訴意旨指摘原判決不當
    ，求予廢棄改判，為有理由，爰由本院廢棄改判如主文第2
    項所示。自有未洽。
五、本件事證已臻明確，兩造其餘攻擊防禦方法及證據，核與本
    件判決結果不生影響，爰不逐一論列，附此敘明。
六、據上論結，本件上訴為有理由，依民事訴訟法第450條、第7
    8條，判決如主文。
中　　華　　民　　國　　111 　年　　5 　　月　　3 　　日
                  民事第七庭    
                      審判長法　官  李昆霖
　　　　　　　　　        　法  官  林翠華
　　　　　　　　        　　法  官  蔡惠琪
正本係照原本作成。
不得上訴。
中　　華　　民　　國　　111 　年　　5 　　月　　3 　　日

  　　　　　　　　　　　　　書記官  蕭英傑